臺灣高等法院刑事裁定
110年度抗字第1770號
抗  告  人
即  受刑人  彭育邦



上列抗告人即受刑人因聲請定其應執行刑案件，不服臺灣新竹地
方法院中華民國110年9月30日裁定（110年度聲字第1299號），
提起抗告，本院裁定如下：
    主  文
抗告駁回。
    理  由
一、原裁定意旨略以：抗告人即受刑人彭育邦（下稱受刑人）所
    犯如附表所示各罪，經原審法院分別判處如附表所示之刑，
    且均確定在案，有本院被告前案紀錄表附卷可稽，再經核閱
    該等刑事裁判後認為無誤，堪以認定。其中如附表編號1、3
    、5、6所示之罪之宣告刑為不得易科罰金或易服社會勞動，
    如附表編號2、4所示之罪之宣告刑則為得易科罰金或易服社
    會勞動，茲受刑人請求檢察官將其不得易科罰金或易服社會
    勞動之罪，與得易科罰金或易服社會勞動之罪，聲請定應執
    行之刑，有臺灣新竹地方檢察署受刑人定執行刑或易科罰金
    意願回覆表在卷可憑（見原審卷第11頁），核與刑法第50條
    第2項規定尚無不符，茲檢察官聲請定受刑人應執行之刑，
    經審核認屬正當，並審酌受刑人之罪責、行為方式、危害情
    況、侵害之法益、犯罪次數，及整體犯罪非難評價等總體情
    狀（均為施用毒品罪），綜合判斷，依刑事訴訟法第477條
    第1項，刑法第50條第2項、第53條、第51條第5款，裁定受
    刑人應執行有期徒刑3年等語。
二、抗告意旨略以：               
(一)量刑及數罪併罰定應執行刑之輕重，固屬事實審法院得依職
    權自由裁量之事項。然法律上屬於自由裁量之事項，並非概
    無法律性之拘束。自由裁量係於法律一定之外部性界限內（
    以定執行刑言，即不得違反刑法第51條之規定）使法官具體
    選擇以為適當之處理；因此在裁量時，必須符合所適用之法
    規之目的。更進一步言，須受法律秩序之理念所指導，此亦
    即所謂之自由裁量之內部性界限。關於定應執行之刑，既屬
    自由裁量之範圍，其應受此項內部性界限之拘束，要屬當然
    。倘違反外部性界限，固屬違法，違反內部性界限，亦係不
    當，均為通常上訴、抗告程序救濟之範圍（最高法院108年
    度台抗字第436號裁定意旨參照）。
(二)數罪併罰定應執行刑之裁量，其依刑法第51條第5款定執行
    刑者，宜注意刑罰邊際效應隨刑期而遞減及行為人所生痛苦
    程度隨刑期而遞增之情形，考量行為人復歸社會之可能性，
    妥適定執行刑。除不得違反刑法第51條之外部界限外，尤應
    謹守法律內部性界限，以達刑罰經濟及恤刑之目的。倘違背
    上開定執行刑內部界限而濫用其裁量，仍非適法（最高法院
    108年度台上字第4405號判決意旨參照）。
(三)量刑之輕重，固屬事實審法院得依職權自由裁量之事項，惟
    並非概無法律上之限制，仍應受比例原則及公平原則之限制
    。數罪併罰有二裁判以上宣告多數有期徒刑者，依刑法第53
    條、第51條第5款之規定「於各刑中之最長期以上，各刑合
    併之刑期以下，定其刑期。但不得逾30年」，係採「限制加
    重原則」規範執行刑之法定範圍，為其定刑之外部界限。乃
    因一律將宣告刑累計執行，刑責恐將偏重而過苛，不符現代
    刑事政策及刑罰之社會功能，而有必要透過定應執行刑程序
    ，授權法官對被告本身及所犯各罪為總檢視，進行充分而不
    過度之評價，以妥適調整之。又刑法第57條之規定，係針對
    個別犯罪之科刑裁量，明定刑罰原則以及尤應審酌之各款事
    項，以為科刑輕重之標準；至數罪併罰定應執行刑之裁量標
    準，法無明文，然其裁量仍應兼衡罪責相當及特別預防之刑
    罰目的，具體審酌整體犯罪過程之各罪關係（例如各行為彼
    此間之關聯性、數罪間時間、空間、法益之異同性、所侵害
    法益之專屬性或同一性、數罪對法益侵害之加重效應等）及
    罪數所反應行為人人格及犯罪傾向等情狀綜合判斷，為妥適
    之裁量，仍有比例原則及公平原則之拘束（最高法院104年
    度台抗字第718號裁定意旨參照）。
(四)實務上學者論著亦有主張在累進遞減的原則上，數罪併罰時
    具體審酌整體犯罪過程之各罪關係，宣予各刑相加後酌減3
    分之1以上（黃榮堅教授，數罪併罰量刑模式構想，月旦法
    學雜誌第123期）。
(五)再者，蔡英文總統前於民國105年11月28日主持執政決策協
    調會議時亦宣示，對於毒品成癮者應視為「病人」，不能僅
    單以定罪和處罰的方式對待之。且毒品成癮者主要是以戕害
    自身健康為主，對他人法益未產生實質上侵害，然而在數罪
    併罰所定應執行之刑期，通常只酌減幾個月而已，與其他犯
    罪行為比較，施用毒品的刑期反而常常較長，足見數罪併罰
    所施恩典，對於毒品成癮者已嚴重失衡且有違公平比例原則
    。
(六)綜上所述，我國刑法兼具報應主義及預防主義之雙重目的，
    故於量刑時，倘依行為人之行為情狀處以適當徒刑，即足懲
    儆，並可達防衛社會者，自非不可依客觀犯行與主觀惡性兩
    者加以考量其情狀，要難僅以行為人犯罪次數作為定其應執
    行刑之唯一標準。是以應考量行為人犯罪時間之密接性及個
    人情狀，定其應執行刑，始較符公平比例原則。
(七)懇請給予受刑人公平公正裁定，充分考量受刑人所請，讓其
    有再一次悔過向上、改過自新之機會，俾使受刑人早日重返
    社會，重新做人云云。
三、按「裁判確定前犯數罪者，併合處罰之。但有下列情形之一
    者，不在此限：一、得易科罰金之罪與不得易科罰金之罪。
    二、得易科罰金之罪與不得易服社會勞動之罪。三、得易服
    社會勞動之罪與不得易科罰金之罪。四、得易服社會勞動之
    罪與不得易服社會勞動之罪」、「前項但書情形，受刑人請
    求檢察官聲請定應執行刑者，依第51條規定定之」、「數罪
    併罰，有二裁判以上者，依第51條之規定，定其應執行之刑
    」、「數罪併罰，分別宣告其罪之刑，依下列各款定其應執
    行者：……五、宣告多數有期徒刑者，於各刑中之最長期以上
    ，各刑合併之刑期以下，定其刑期。但不得逾30年」，刑法
    第50條第1項、第2項、第53條、第51條第5款分別定有明文
    。再者，法律上屬於自由裁量之事項，有其外部性界限及內
    部性界限，並非概無拘束。依據法律之具體規定，法院應在
    其範圍選擇為適當之裁判者，為外部性界限；而法院為裁判
    時，應考量法律之目的，及法律秩序之理念所在者，為內部
    性界限。法院為裁判時，二者均不得有所踰越。在數罪併罰
    ，有二裁判以上，定其應執行之刑時，固屬於法院自由裁量
    之事項，然仍應受前揭外部性界限及內部性界限之拘束（最
    高法院94年度台非字第233號判決意旨參照）。又刑事訴訟
    法第370條第2項「前項所稱刑，指宣告刑及數罪併罰所定應
    執行之刑」、第3項「第1項規定，於第一審或第二審數罪併
    罰之判決，一部上訴經撤銷後，另以裁定定其應執行之刑時
    ，準用之」之規定，已針對第二審上訴案件之定應執行之刑
    ，明定有不利益變更禁止原則之適用；而分屬不同案件之數
    罪併罰有應更定執行刑之情形，倘一裁判宣告數罪之刑，曾
    經定其執行刑，再與其他裁判宣告之刑定其執行刑時，在法
    理上亦應同受此原則之拘束，亦即，另定之執行刑，其裁量
    所定之刑期，不得較重於前定之執行刑加計後裁判宣告之刑
    之總和（最高法院103年度台抗字第707號、第674號裁定意
    旨參照）。另數罪併罰之定應執行之刑，係出於刑罰經濟與
    責罰相當之考量，並非予以犯罪行為人或受刑人不當之利益
    ，為一種特別的量刑過程，相較於刑法第57條所定科刑時應
    審酌之事項係對一般犯罪行為之裁量，定應執行刑之宣告，
    乃對犯罪行為人本身及所犯各罪之總檢視，除應考量行為人
    所犯數罪反應出之人格特性，並應權衡審酌行為人之責任與
    整體刑法目的及相關刑事政策，在量刑權之法律拘束性原則
    下，依刑法第51條第5款之規定，採限制加重原則，以宣告
    各刑中之最長期為下限，各刑合併之刑期為上限，但最長不
    得逾30年，資為量刑自由裁量權之外部界限，並應受法秩序
    理念規範之比例原則、平等原則、責罰相當原則、重複評價
    禁止原則等自由裁量權之內部抽像價值要求界限之支配，使
    以輕重得宜，罰當其責，俾符合法律授與裁量權之目的，以
    區別數罪併罰與單純數罪之不同，兼顧刑罰衡平原則。個案
    之裁量判斷，除非有全然喪失權衡意義或其裁量行使顯然有
    違比例、平等諸原則之裁量權濫用之情形，即不得任意指其
    為違法（最高法院100年度台抗字第314號裁定意旨參照）。
四、經查：
(一)受刑人因犯如附表所示之罪，經如附表所示法院各判處如附
    表所示之刑，均經分別確定在案，有原審法院107年度訴字
    第650號刑事判決、108年度訴字第66號刑事宣示判決筆錄、
    108年度訴字第176號刑事宣示判決筆錄、108年度訴字第38
    號刑事判決及本院被告前案紀錄表等在卷可按。原審因受刑
    人具狀請求檢察官聲請定其應執行刑，而依檢察官所為聲請
    ，就受刑人所犯如附表所示之罪，以各該罪之宣告刑為基礎
    ，依刑法第51條第5款限制加重原則規定之外部性界限（即
    以最長期宣告刑有期徒刑10月為下限，以宣告刑總和有期徒
    刑9年9月為上限），且參酌(1)如附表編號1所示之罪曾經原
    審法院以107年度訴字第650號判決應執行有期徒刑1年4月確
    定；(2)如附表編號5所示之罪曾經原審法院以108年度訴字
    第176號判決應執行有期徒刑2年8月確定；(3)如附表編號6
    所示之罪曾經原審法院以108年度訴字第38號判決應執行有
    期徒刑1年4月確定【是此時裁量所定刑期，不得較重於前定
    各執行刑（有期徒刑1年4月、2年8月、1年4月）加計其餘裁
    判宣告刑（有期徒刑4月、9月、4月）之總和有期徒刑6年9
    月】，復衡酌受刑人之罪責、行為方式、危害情況、侵害之
    法益、犯罪次數，及整體犯罪非難評價等總體情狀（均為施
    用毒品罪）綜合判斷（見原裁定第2頁），方裁定受刑人應
    執行有期徒刑3年，其裁量權之行使，並未悖於法律秩序之
    理念，符合法規範之目的，亦無違反內部性界限或不利益變
    更禁止原則，且無明顯過重而違背比例原則或公平正義之情
    形，核屬法院裁量職權之適法行使，自無違法或不當。
(二)再者，原審已說明定受刑人應執行有期徒刑3年之依據，業
    如前述，參諸受刑人所犯如附表所示之罪合計刑度為有期徒
    刑9年9月，縱令以前開各案件所定應執行刑加計其餘裁判宣
    告刑之總和計算，其刑度亦達有期徒刑6年9月，則原審定受
    刑人應執行有期徒刑3年，實已大幅減輕其應執行刑度達55%
    以上，據此，自難因原審所定應執行刑刑期減輕幅度仍未若
    受刑人預期，即認原裁定有何違法或不當。
(三)綜上，受刑人執前詞提起抗告，請求撤銷原裁定云云，非屬
    有據，其抗告為無理由，應予駁回。
據上論斷，應依刑事訴訟法第412條，裁定如主文。
中　　華　　民　　國　　110 　年　　11　　月　　22　　日
                  刑事第十八庭  審判長法　官  何俏美
                                      法　官  葉乃瑋
                                      法　官  黃紹紘
以上正本證明與原本無異。
如不服本裁定，應於收受送達後5日內向本院提出再抗告狀。
                                      書記官  顏淑華
中　　華　　民　　國　　110 　年　　11　　月　　24　　日

附表
編    號  1 2 3 罪    名  毒品危害防制條例 （施用第一級毒品罪） 毒品危害防制條例 （施用第二級毒品罪） 毒品危害防制條例 （施用第一級毒品罪） 宣 告 刑  有期徒刑10月（2罪） 有期徒刑4月 有期徒刑9月 犯罪日期  ①民國106年1月19日 ②106年2月20日 106年1月16日 107年8月29日 偵查機關年度案號  臺灣新竹地方檢察署107年度撤緩毒偵字第97號 臺灣新竹地方檢察署107年度撤緩毒偵字第97號 臺灣新竹地方檢察署107年度毒偵字第2192號等 最後事實審 法院 臺灣新竹地方法院 臺灣新竹地方法院 臺灣新竹地方法院  案號 107年度訴字第650號 107年度訴字第650號 108年度訴字第66號  判決日期 107年11月15日 107年11月15日 108年3月11日 確定判決 法院 臺灣新竹地方法院 臺灣新竹地方法院 臺灣新竹地方法院  案號 107年度訴字第650號 107年度訴字第650號 108年度訴字第66號  確定日期 107年12月18日 107年12月18日 108年3月11日 是否為得易科罰金之案件  否 是 否 是否為得易服社會勞動之案件  否 是 否 備    註  臺灣新竹地方檢察署108年度執字第1117號（108年度執緝字第1218號） 臺灣新竹地方檢察署108年度執字第1118號（108年度執緝字第1219號） 臺灣新竹地方檢察署108年度執字第2617號（108年度執緝字第1220號）   編號1業經臺灣新竹地方法院以107年度訴字第650號判決應執行有期徒刑1年4月確定   

編    號  4 5 6 罪    名  毒品危害防制條例 （施用第二級毒品罪） 毒品危害防制條例 （施用第一級毒品罪） 毒品危害防制條例 （施用第一級毒品罪） 宣 告 刑  有期徒刑4月 有期徒刑10月（4罪，聲請書附表誤載為5罪） 有期徒刑8月（5罪） 犯罪日期  107年8月27日 ①106年5月24日 ②106年6月5日 ③106年6月20日 ④106年7月13日 ①107年1月31日 ②107年4月25日 ③107年5月2日 ④107年5月16日 ⑤107年7月4日 偵查機關年度案號  臺灣新竹地方檢察署107年度毒偵字第2192號等 臺灣新竹地方檢察署108年度撤緩毒偵字第40號 臺灣新竹地方檢察署107年度毒偵字第1705號等 最後事實審 法院 臺灣新竹地方法院 臺灣新竹地方法院 臺灣新竹地方法院  案號 108年度訴字第66號 108年度訴字第176號 108年度訴字第38號  判決日期 108年3月11日 108年12月18日 109年1月8日 確定判決 法院 臺灣新竹地方法院 臺灣新竹地方法院 臺灣新竹地方法院  案號 108年度訴字第66號 108年度訴字第176號 108年度訴字第38號  確定日期 108年3月11日 108年12月18日 109年2月5日 是否為得易科罰金之案件  是 否 否 是否為得易服社會勞動之案件  是 否 否 備    註  臺灣新竹地方檢察署108年度執字第2618號（108年度執緝字第1221號） 臺灣新竹地方檢察署109年度執字第820號 臺灣新竹地方檢察署109年度執字第821號    編號5業經臺灣新竹地方法院以108年度訴字第176號判決應執行有期徒刑2年8月確定 編號6業經臺灣新竹地方法院以108年度訴字第38號判決應執行有期徒刑1年4月確定